臺灣臺北地方法院民事判決
110年度訴字第4214號
原      告  宋元虎  

訴訟代理人  郭承昌律師


被      告  宋元龍  
            宋子櫻  


上二人共同
訴訟代理人  宋子瑋  
上列當事人間請求塗銷不動產所有權移轉登記等事件，本院於民
國111年7月29日言詞辯論終結，判決如下：
    主  文
原告之訴駁回。
訴訟費用由原告負擔。
    事實及理由
一、原告主張略以：
  ⒈原告為被告宋元龍之胞弟，前因兩造父母之看護、醫療及扶
    養費用均原告一人負擔，原告向兄姐宋元龍、宋元鳳請求未
    果，而於民國107年11月13日向本院訴請被告宋元龍、宋元
    鳳應給付不當得利(案號:108年度家訴字第27號，下稱前案)
    ，其中原告請求被告宋元龍應給付原告新台幣(下同)103萬6
    547元及其遲延利息;前案審理時，被告宋元龍之女即被告宋
    子櫻，自始陪同宋元龍出庭，甚參與調解，明知對宋元龍負
    有返還不當得利之債務應償還。
　⒉前案於109年4月29日經法官勸和達成和解(下稱系爭和解)，
    其中和解條件乃被告宋元龍應將其所有臺北市○○區○○路000
    巷0弄0號4樓房屋(含頂樓加蓋)及其坐落基地(以下合稱系爭
    房地)之持分移轉予原告(原證一);詎同日下午，經原告調取
    系爭房地最新登記謄本以供前案和解筆錄之附件，並於翌日
    (30日)領得謄本後，發現宋元龍早在收到前案起訴狀後之10
    8年1月11日已將系爭房地持分出售，並於同年2月11日以買
    賣為原因移轉登記被告宋子櫻(原證二)。原告因認宋元龍刻
    意欺瞞，和解條件已陷於自始給付不能告以和解有無效、撤
    銷之事由請求繼續審判，經臺灣高等法院准予繼續審判而發
    回原審在案(原證三)。
　⒊被告宋子櫻明知前案訴訟不利被告宋元龍，且被告宋元龍除
    系爭房地外，別無其他之財產，倘系爭房地一經移轉，必使
    被告宋元龍陷於無資力之情形，竟以低於市場行情之價格買
    受系争房地，致原告無從就系爭房地取償，因認被告二人就
    系爭不動產之買賣行為，有害及原告於前案對被告宋元龍之
    不當得利及法定遲延利息之債權(下稱系爭債權)，爰依民法
    第244條第2項、第4項規定，請求撤銷被告間就系爭房地之
    買賣行為，被告宋子櫻並應將系爭房地以買賣為原因所為之
    所有權移轉登記塗銷等語。並聲明：⑴被告宋元龍、宋子櫻
    就如附表所示不動產於民國108年1月1日所為買賣之債權行
    為，及於民國108年2月11日所為之所有權移轉行為，應予撤
    銷;⑵被告宋子櫻應將如附表所示不動產於民國108年2月11日
    以買賣為原因所為之所有權移轉登記塗銷，並回復予被告宋
    元龍所有。
二、被告辯解略以：
  ⒈雙方在協調時被告宋元龍以為是繼承自訴外人宋寶文的房屋
    ，因為早在108年1月宋元龍就已經辦理買賣移轉給宋子櫻了
    。另宋元龍與宋子櫻之間尚有私人借貸約400萬元。
　⒉原本原告、被告宋元龍及訴外人即兩造之父宋寶文、姐宋元
    鳳各持有系爭房地四分之一，因為原告威脅宋元鳳，故於10
    6年5月31日原告、被告宋元龍及訴外人宋元鳳三人經過協議
    ，原告、被告宋元龍以放棄中華路房子持分以交換宋元鳳就
    系爭房地的持分，但原告未依協議辦理，故原告的持分變成
    二分之一，但被告宋元龍卻未得到宋元鳳交換的系爭房地四
    分之一的持分，仍是四分之一。宋元龍一直以為和解事件所
    討論的是宋寶文去世後遺留的四分之一持分，宋寶文是於10
    9年2月間過世的。被告宋元龍已放棄中華路的房子，所以應
    該換回宋劉玉蘭遺留保儀路房子八分之一持分，再加上宋寶
    文遺留十二分之一的持分，所以和解金額才算出來是1,954,
    833元，故宋元龍認為此部分與過戶給宋子櫻的持分無關等
    語，並聲明：原告之訴駁回。
三、得心證之理由:
  ㈠按當事人主張有利於己之事實者，就其事實有舉證之責任，
    民事訴訟法第277條前段定有明文。而民事訴訟如係由原告
    主張權利者，應先由原告負舉證之責，若原告先不能舉證，
    以證實自己主張之事實為真實，則被告就其抗辯事實即令不
    能舉證，或其所舉證據尚有疵累，亦應駁回原告之請求，最
    高法院17年上字第917號、43年臺上字第377號判例意旨參照
    。復按債務人所為之有償行為，於行為時明知有損害於債權
    人之權利者，以受益人於受益時亦知其情事者為限，債權人
    得聲請法院撤銷之，民法第244條第2項定有明文。本件原告
    主張被告宋元龍於108年間出售系爭房地並移轉登記予被告
    宋子櫻之有償行為有害及原告於前案訴訟中主張之系爭債權
    ，然為被告否認，並以前詞置辯。是依前開說明，即應由原
    告就被告間移轉系爭房地所有權登記之買賣及物權行為有害
    及原告之系爭債權，及被告於行為時，明知該買賣之債權行
    為及移轉之物權行為有害及原告債權一事負舉證責任。惟原
    告僅提出系爭房地登記謄本、異動索引查詢資料，及前案第
    二審判決為證。查原告前於107年11月13日向本院對被告宋
    元龍及訴外人宋元鳳訴請返還原告所代墊之其等父親生活費
    用962,449元及母親生前生活費用及喪葬費用共3,026,410元
    之返還不當得利事件(即前案，案號:107北司調1425、107訴
    4964、107家訴27)，經原告與被告宋元龍、宋元鳳於109年4
    月29日達成系爭和解後，嗣因原告認被告宋元龍於108年2月
    11日系爭和解成立前，已將其所有之系爭房地之房屋持分1/
    4，與坐落基地持分1/16移轉登記於被告宋子櫻所有，且宋
    子櫻亦拒絕代宋元龍履行系爭和解內容之移轉義務，系爭和
    解內容顯有自始給付不能而無效之情事，而請求繼續審判，
    經原審以其情形難認合於民法第71、72、74、92、738條等
    關於無效或得撤銷之法律行為之要件，以其請求繼續審判顯
    無理由，於109年8月14日不經言詞辯論逕以判決駁回之(案
    號:109家續2)，嗣經原告提起上訴，臺灣高等法院於110年1
    月29日為原判決廢棄並發回之(案號:109家上298)，再經原
    審於111年3月25日以原告先位聲明及備位聲明均無理由駁回
    原告之訴(案號:110年度家續更一字第1號)，再經原告提起
    上訴，迄未判決確定等節，除為兩造所未予爭執外，且有前
    案歷次判決在案可稽，並經本院依職權調取前案卷證可證，
    自堪憑採。本件原告固稱被告就系爭房地買賣及移轉登記，
    行為時明知有害及原告系爭債權云云，然被告上開交易，既
    於前案訴訟中所為，且前案尚未判決確定，況系爭債權業經
    前案第一審駁回原告之請求，則系爭債權是否存在已屬有疑
    ，更有甚者，被告於行為時是否明知有損害原告系爭債權，
    亦難僅憑原告空言泛稱上情而遽予認定。至原告所提不動產
    登記謄本及異動索引等，亦僅得證明被告宋元龍前以買賣為
    原因，將系爭房地移轉登記予被告宋子櫻之事實。承上可知
    ，原告所舉之證據，均無法使本院形成，被告間就系爭房地
    之所有權移轉之債權行為及物權行為有害及原告之債權，及
    被告系爭房地為上開債權行為及物權行為時，明知渠等上開
    行為有害及原告之系爭債權之確定心證。是原告既無法就民
    法第244條第2項撤銷詐害債權之要件事實盡其舉證之責，依
    前開說明，縱被告就其抗辯事實即令不能舉證，或其所舉證
    據尚有疵累，亦應駁回原告之請求。
  ㈡次按，債權人依民法第244條第1項、第2項之規定聲請法院撤
    銷時，得並聲請命受益人或轉得人回復原狀，民法第244條
    第4項前段定有明文。準此，原告既無法就民法第244條第2
    項撤銷詐害債權之要件事實盡其舉證責任，則其請求撤銷被
    告間就系爭房地移轉登記所為之債權行為及物權行為，即為
    無理由，應予駁回。原告撤銷詐害債權部分既經駁回，則其
    依同條第4項請求受益人或轉得人之被告宋子櫻塗銷系爭房
    地之所有權登記，亦為無理由，應予駁回。
四、綜上所述，本件原告依民法第244條第2項、第4項規定，請
    求撤銷被告間就系爭房地之買賣行為及移轉所有權行為，並
    將系爭房地之所有權移轉登記塗銷，回復被告宋元龍所有，
    均無理由，應予駁回。
五、本件事證已臻明確，兩造其餘之攻擊或防禦方法及所提之證
    據，經本院斟酌後，認為均不足以影響本判決之結果，爰不
    逐一論列，附此敘明。
六、訴訟費用負擔之依據:民事訴訟法第78條。
中　　華　　民　　國　　111 　年　　9 　　月　　2 　　日
                  民事第二庭   法　官 蒲心智
以上正本係照原本作成。
如對本判決上訴，須於判決送達後20日內向本院提出上訴狀。如
委任律師提起上訴者，應一併繳納上訴審裁判費。　　　　　　
中　　華　　民　　國　　111 　年　　9 　　月　　2 　　日
　　　　　　　　　             書記官 潘惠敏
附表：（面積：平方公尺）
土地         編  號         土        地       坐       落     地目 面積（平方公尺） 權利範圍  縣市 鄉鎮市區 段 小段 地     號    1 臺北市 文山區 木柵 二 271 建 137 1/16 

編   號  建    號  建物門牌  基地坐落 建築式樣主要建築材料及房屋層數 建物層次 權利範圍      建物面積  1 1558 臺北市○○區○○路000巷0弄0號4樓 同上 鋼筋混凝土造4層樓 第四層：88.33 陽台:8.43 1/4